【裁判字號】    91,訴,5070
【裁判日期】    921009
【裁判案由】    損害賠償
【裁判全文】
臺灣臺北地方法院民事判決                        九十一年度訴字第五０七０號
    原      告  甲○○
    被      告  乙○○
    訴訟代理人  洪銘徽律師
當事人間損害賠償事件，本院於民國九十二年九月十八日言詞辯論終結，判決如下：
    主  文
被告應給付原告新台幣壹拾貳萬壹仟柒佰壹拾元。
原告其餘之訴駁回。
訴訟費用由被告負擔十分之一，餘由原告負擔。
    事  實
壹、原告方面：
一、聲明：被告應給付原告新台幣（下同）貳佰萬壹仟零壹拾元。
二、陳述：
（一）被告現任遠雄人壽保險公司業務總監，熟識保險法規，身為專業保險人員，卻
      知法犯法，冒名貸款，為此訴請懲罰性賠償金一百萬元。
（二）八十九年二月三日原告之配偶徐芳芬開立台北銀行城中分行支票，票號ＣＨ0
      000000號，支付遭被告冒名貸款之當季利息一千七百一十元，徐芳芬業
      將該筆債權讓與原告，亦訴請被告賠償。
三、證據：提出支票存根、保險費通知單、收據、契約內容變更申請書、債權讓與書
    、治療單、醫療費用收據為證。
貳、被告方面：
一、聲明：原告之訴駁回。
二、陳述：
（一）原告主張被告冒名貸款部分，原告自承於八十四年三月間即發現保單補發本上
      批註八十三年九月二十二日保單抵押貸放七萬六千元，原告迄九十一年七月二
      十九日始提起本件訴訟，顯已罹於時效。
（二）原告對於所主張之事實，均未能舉證以實其說，自應駁回其請求。
（二）原告並未指明懲罰性賠償之依據，如係保險單冒貸部分，亦不屬民法第一百九
      十五條規定之範圍，且依台灣高等法院九十一年度上訴字第二七九七號刑事判
      決認定，原告所受損害不多，被告之犯罪情節非重大等情，原告請求懲罰性賠
      償一百萬元，顯無理由。
三、證據：提出台灣高等法院九十一年度上字第二七九七號刑事判決書為證。
    理  由
甲、程序方面：本件原告因被告犯連續行使偽造文書罪，於本院九十一年度訴字第四
    一二號偽造文書案件之刑事訴訟程序附帶提起本院九十一年度附民字第二五○號
    民事訴訟，請求判令被告賠償原告新台幣（下同）二百萬零一千零一十元。經刑
    事庭依刑事訴訟法第五佰零四條第一項規定，將其附帶之民事訴訟，以裁定移送
    民事庭。其中原告主張被告隱匿原告之保險單正本，並私自塗銷保險條款，包括
    ＡＩ－綜合意外險（意外死亡、手術、失能住院）、ＦＨＳ－家庭（包括配偶、
    子女、意外住院、疾病住院）、ＦＰＡ－家庭（包括配偶、子女、意外死亡、醫
    療），致原告受有損害，為此訴請被告賠償一百萬元部分，經核並非本院九十一
    年度訴字第四一二號、台灣高等法院九十一年度上字第二七九七號刑事判決範圍
    ，即原告上述主張，於該刑事案件中，並非因被告犯罪而受損害之人，則原告此
    部分提起刑事附帶民事訴訟，並不合法，應由本院另以裁定駁回，此合先敘明。
乙、實體方面：
一、原告起訴主張被告於八十三年間因需要現金使用，而其曾任職南山人壽保險股份
    有限公司（下稱南山人壽）擔任業務員，於七十六年間招攬其胞兄即原告向南山
    人壽投保保單號碼0000000000保險，認為有機可乘，乃起意假冒原告
    保戶名義以該保單向南山人壽辦理貸款使用。被告即於八十三年九月上旬某日，
    至原告位於台北市大安區○○○路○段二五一巷十一弄八號四樓住處，因原告人
    在國外，乃藉詞向原告之妻徐芳芬取得原告之國民
    己不法之所有，並行使偽造原告名義私文書以向南山人壽詐辦保單貸款之概括犯
    意，於八十三年九月二十二日，在其台北市大安區○○○路○段二０六號五樓之
    一住處內，接續先在南山人壽保單貸款合約書之要保人暨被保險人簽章欄偽造原
    告署押一枚，並填寫內容，偽造完成以上開保單要保人原告名義向南山人壽申辦
    新台幣（以下同）七萬六千元保單貸款之保單貸款合約書之私文書，繼而又在一
    式二份之委託辦理保單貸款委任書之要保人欄及被保險人欄簽章欄偽造原告之署
    押二枚（二份共四枚），而偽造完成以原告名義委任被告向南山人壽申辦保單貸
    款委任書之私文書後，於同日將上開偽造之原告名義貸款合約書、委任書，連同
    保單、原告國民
    南山人壽不知情之承辦保單貸款承辦人員出示行使，並對承辦人員施用詐術，佯
    稱係要保人原告要辦理保單貸款，而委託其辦理，致承辦人員核對上開合約書及
    委任書後，不知有詐，陷於錯誤，誤認係原告欲辦理保單貸款，而准予核貸七萬
    六千元予被告，足以生損害於原告及南山人壽。於同日南山人壽即簽發南山人壽
    為發票人、發票日為八十三年九月二十二日、票面金額為七萬六千元、票號為Ｐ
    Ｑ0000000號、受款人為原告之支票一張交予被告。被告隨即前往台北市
    大安區○○○路○段八八號合作金庫敦化支庫（以下稱敦化支庫），在該紙支票
    背面偽造原告之署押一枚，偽造完成原告以其名義在該紙支票為取款背書之私文
    書後，再將該紙支票持向敦化支庫承辦人員提示行使，足以生損害於原告，而存
    入該支庫以原告名義辦理開戶並自開戶時起即由被告使用之第00000000
    00000號帳戶兌領。被告並於票據交換存入金錢後，使用金融卡將該七萬六
    千元領出得手，並將原告國民
    後南山人壽業務員前往原告住處收取保費時，要一併收取保單貸款之利息，而使
    原告知悉其冒貸行為，乃基於前述行使偽造原告名義私文書之概括犯意，於八十
    三年十一月三日，於其同上住處內，在南山人壽契約內容變更申請書之要保人暨
    被保險人簽名欄偽造原告之署押一枚，而偽造完成以原告名義作成之變更收費地
    址為台北市大安區○○○路○段二０六號五樓之一被告住處之契約內容變更申請
    書私文書後，於同日持往台北市大安區○○○路之南山人壽保戶服務門行使，足
    以生損害於原告及南山人壽。嗣於八十四年三月間，原告審閱保單補發本，發現
    其上竟批註「民國八十三年九月二十二日以本保單抵押貸放新台幣七萬六千元」
    字樣，乃於八十九年十月二十三日向南山人壽提出申訴，方知上情，被告知悉南
    山人壽已在追查，即於八十九年十一月二十九日，將上開貸款本息如數償還之事
    實，業經台灣高等法院對被告論以連續行使偽造私文書罪，處以有期徒刑陸月，
    緩刑參年確定，有台灣高等法院九十一年度上訴字第二七九七號刑事判決書在卷
    可稽，自堪信為真實。
二、查被告先後多次冒用原告署押，用於辦理貸款，變更收費地址，及取款背書，原
    告主張被告不法侵害原告之人格權，情節重大，被告應依民法第一百九十五條第
    一項規定，負非財產上損害賠償責任，自屬有據。本院斟酌兩造之身分地位、經
    濟狀況，及兩造為親兄弟關係，原告可本以為兄若父，寬大教化的胸懷，使被告
    經此事件，獲得教訓等實際情況，原告請求壹佰萬元，自嫌過高，應予核減為壹
    拾貳萬元，較為適當。至被告雖辯稱，原告之請求權已罹於時效而消滅云云。惟
    查，原告於八十九年十月二十三日向南山人壽提出申訴，始知上情之事實，業經
    台灣高等法院九十一年度上訴字第二七九七號刑事判決認定屬實，則原告於九十
    一年七月二十九日提起本件刑事附帶民事訴訟，並未逾二年之時效，被告執此置
    辯，自不足取。
三、原告另主張八十九年二月三日原告之配偶徐芳芬開立台北銀行城中分行支票，票
    號ＣＨ0000000號，支付遭被告冒名貸款之當季利息一千七百一十元，徐
    芳芬業將該筆債權讓與原告等情，並提出債權讓與書及支票存根為證，被告對此
    亦不爭執，則原告依侵權行為損害賠償請求權，請求被告賠償一千七百一十元，
    亦屬有據。
四、綜上所陳，原告請求被告賠償原告所受非財產上之損害一十二萬元，及財產上損
    害一千七百一十元，合計一十二萬一千七百一十元，為有理由，應予准許，逾此
    部分之請求，為無理由，應予駁回。
五、結論：原告之訴為一部有理由，一部無理由，依民事訴訟法第七十九條但書，判
    決如主文。
中      華      民      國    九十二    年      十      月      九      日
                                           民事第三庭  法  官    李慈惠
正本係照原本作成
如對本判決上訴，須於判決送達後廿日內向本院提出上訴狀
中      華      民      國    九十二    年      十      月      九      日
                                                       書記官    林秀娥


司法院資訊處製作；財團法人民間司法改革基金會備份。
